【裁判字號】    89,訴,1939
【裁判日期】    900718
【裁判案由】    新型專利異議
【裁判全文】
臺北高等行政法院判決                            八十九年度訴字第一九三九號
                              .
    原      告  建準電機工業股份有限公司
    代  表  人  甲○○
    訴訟代理人  蔡東賢律師
                陳長文律師
    右  一  人
    複 代理 人  林志育專利.
    被      告  經濟部智慧財產局
    代  表  人  陳明邦（局長）
    訴訟代理人  丙○○
    參  加  人  元山科技工業股份有限公司
    代  表  人  乙○○
    訴訟代理人  劉法正律師
                陳文郎律師
    右  一  人
    複 代理 人  楊祺雄律師
右當事人間因新型專利異議事件，原告不服經濟部中華民國八十九年八月二十五日經
（八九）訴字第八九○八八二五四號訴願決定，提起行政訴訟。本院判決如左：
    主  文
訴願決定及原處分均撤銷。
被告對原告中華民國八十七年十一月十九日提起異議之第000000000Ｐ○一
號新型專利異議案，應作成異議成立之審定。
訴訟費用由被告負擔。
    事  實
一、事實概要︰
    緣參加人元山科技工業股份有限公司前於八十六年七月二十二日以「散熱風扇馬
    達之控制電路」向被告機關申請新型專利，經該局編為第000000000Ｐ
    ○一號審查，准予專利。公告期間，原告以其有違專利法第九十八條第一項第一
    款及第二項之規定，不符新型專利要件，對之提起異議。案經被告機關審查，於
    八十九年四月十九日以（八九）智專三（二）○四○二二字第○八九八九○○○
    六二九號專利異議審定書為異議不成立之處分。原告不服，提起訴願，經遭駁回
    ，遂向本院提起行政訴訟。
二、兩造聲明：
    (一)原告聲明求為如判決主文所示。
    (二)被告聲明求為判決駁回原告之訴。
    (三)參加人聲明求為判決駁回原告之訴。
三、兩造之爭點：
    原告認參加人所申請之系爭專利案係運用引證案之既有技術、知識，而為熟習該
    項技術者，所能輕易完成且未增進功效，依法不得申請專利，被告機關及參加人
    則認為系爭案有增加保護霍爾ＩＣ之功能為引證案所無，原告異議不成立。
  (一)原告主張之理由：
  按專利法第九十八條第二項之規定：「新型係運用申請前既有之技術或知識，而
    為熟悉該項技術者所能輕易完成且未能增進功效時，雖無前項所列情事，仍不得
    依本法申請取得新型專利」。系爭案違反該條之規定，而為熟悉該項技術者所能
    輕易完成，且不具增進功效，故系爭案不具進步性，茲述明理由如下：
    1.系爭案為熟悉該項技術者所能輕易完成：
    系爭案之技術特徵為「一只電晶體之簡單附加」：
        參加人之系爭電路圖，其主要目的「係提供一種散熱風扇馬達之控制電路，
        使其構造更為簡單及單純化，而有利於產品之小型化及製程之簡化者。」而
        其申請專利範圍係：「一種散熱風扇馬達之控制電路，其由引入之直流電源
        連接於二組定子線圈，定子線圈所連接之電晶體開關，分別受霍爾ＩＣ輸出
        端控制，使霍爾ＩＣ輸出之脈波訊號，可分別觸發二組定子線圈之控制電晶
        體交互導通，進而促使該二組定子線圈亦交互導電，以產生交變磁場，驅動
        轉子連續旋轉；其特徵在於：引入之直流電源經由一只電晶體(三)之基極和集
        極供電予霍爾ＩＣ(四)，且霍爾ＩＣ(四)之輸出引出一偵測端，作為馬達轉子運
        轉狀態之偵測依據者」。因此，系爭案之申請專利範圍之技術特徵係在於：
        「引入之直流電源經由一只電晶體(三)之基極和集極供電予霍爾ＩＣ(四)，且霍
        爾ＩＣ(四)之輸出引出一偵測端，作為馬達轉子運轉狀態之偵測依據者」。根
        本未指以電晶體保護霍爾ＩＣ為其申請專利範圍之目的及功效。換言之，參
        加人於申請專利時，明知以電晶體保護霍爾ＩＣ為習知之技術，無任何創新
        可言，因此未列入申請專利範圍之目的及功效。又根據被告機關異議審定書
        之理由所述：「引證案習用電路圖第四圖並沒有被異議案電路圖第一圖之引
        入直流電源經由另一只電晶體(三)之基極和集極供電予霍爾ＩＣ(四)」，顯然系
        爭案電路圖第一圖與引證案習用電路圖第四圖之差異僅在於「電晶體(三)之加
        入」。為便於對照，茲將引證案習用電路圖第四圖與系爭案電路圖第一圖予
        以比較，更可清楚看出系爭案之技術特徵僅在於「電晶體(三)之加入」。此項
        「加入一只電晶體」之技術特徵實為熟悉該項技術者所能輕易完成，並無實
        質上之創新，不符合進步性之規定。
      以系爭案申請當日之既有知識及技術而言，其技術特徵可被輕易完成：依被
        告機關八十三年十月出版之「專利審查基準」（下稱審查基準）第二─二─
        十七及二─二─十八頁中明定：「判斷新型有無進步性時，應確實依據新型
        所屬技術領域，以及申請專利當時之技術水準，檢索申請當日之前之既有技
        術或知識，作為引證資料，以研判新型技術手段之選擇與結合，如其選擇與
        結合非為熟習該項技術者所能輕易完成者，即具有進步性；反之，如為熟習
        該項技術者基於引證資料所能輕易完成且未能增進功效時，則不具進步性」
        。以系爭案申請當日之技術（八十六年七月二十二日），與熟習電子電路之
        技術者在系爭案申請日之前所具有之技術及知識，及當時電子電路之發展，
        例如：七十七年九月再版之「微電子學」，其第一○○一頁及一二七八頁之
        電子電路即已揭示遠較系爭案之電路複雜的電子電路，而為熟習電子電路之
        技術者及一般學生所知所習的一般技術及知識。因此，對於系爭案只是「一
        只電晶體(三)之加入」之技術特徵而言，凡熟習該項技術者當可依據引證案之
        第四圖輕易完成此項簡單之電晶體附加，故系爭案之技術特徵為熟習該項技
        術者可輕易完成，顯無進步性。再者，上述之電子電路並非新增之證據，其
        用意在證明系爭案申請當日之前熟習該項技術者所具有之既有技術及知識。
      以習用技術文件組合之判斷，系爭案之技術特徵可被輕易完成：
        又依審查基準之第二─二─十八頁明定：「1.判斷是否能輕易完成時，准予
        將二件或二件以上不同文獻之全部內容或其各該文獻之部分內容、或同一文
        獻之各不同部份內容相互組合；2.准予先前技術（prior art） 之各片斷部
        相互組合。惟上述之組合均係以熟習該項技術者，於申請當時（若有主張優
        先權者，則指有效優先權日）所能輕易完成且未能增進功效為限」。因此，
        若組合的不同文獻越多，通常視為非輕易完成。反之，系爭案該項「一只電
        晶體(三)之加入」之技術特徵，根本不必將多個先前技術組合，只要簡單地依
        據引證案之第四圖，再加上電子電路中非常基本之元件：「電晶體」，即可
        輕易地完成系爭案之第一圖。並且由上述「微電子學」內之電子電路中，可
        知一般之電子電路大多由最基本之「電晶體」所組成，稍具電子或電機知識
        者，皆知「電晶體」具有偏壓、放大、隔離等功能，為使所設計之電子電路
        達到所需之某些功能（例如：系爭案之隔離霍爾ＩＣ），附加某些電晶體至
        既有之電子電路為相當普遍並可輕易完成之技術。設若系爭案該項「一只電
        晶體(三)之加入」之技術特徵亦可准予專利，則是否只要在一般之電子電路中
        加上一只電晶體即可核准專利，將造成電子電路領域中實在有太多專利可申
        請並核准。顯然被告機關未依審查基準來審查系爭案之可專利性，且未依審
        查基準之審查精神而為異議不成立之審定。
    2.系爭案不具增進功效：
    系爭案無法達成其說明書所載明之功效。
        系爭案說明書中載明之功效依其創作說明所載：「本創作之主要目的係提供
        一種散熱風扇馬達之控制電路，使其構造更為簡單及單純化，而有利於產品
        之小型化及製程之簡化者」。而此項「有利於產品之小型化及製程之簡化」
        之功效，實際上卻無法達成。因系爭案電路圖第一圖較引證案習用電路圖第
        四圖多了一只電晶體(三)，故整個電子電路之元件數量將增多且所佔之體積將
        更大，反而使系爭案之電路趨於大型化，系爭案根本無法達到使產品小型化
        之功效。再者，多了電晶體(三)，在系爭案整個電子電路之製程上將多一道程
        序，反更複雜化，而無法達成其所稱簡化製程之功效。
      所謂「增進功效」，係指將複數個既有之構成要件組合成新型後，可產生某
        一新功效或增進某種功效。例如：若組合二個習知之構成要件Ａ及Ｂ而成之
        新型而言，除了該二個習知之構成要件Ａ及Ｂ本身所具有之功效（例如：構
        成要件Ａ之功效為ａ及構成要件Ｂ之功效為ｂ）外，尚須產生某一新功效（
        例如：新功效ｃ），該項新功效ｃ需與功效ａ及功效ｂ不同，始能稱為具有
        增進功效。反之，若組合二個習知之構成要件Ａ及Ｂ而成之新型後，該新型
        僅具有該二個習知之構成要件Ａ及Ｂ本身所具有之功效（功效ａ及功效ｂ）
        ，該新型沒有產生任一新功效ｃ，則該新型為「集合新型」，並且未產生某
        一新功效或增進某種功效。
      「保護霍爾ＩＣ」之功效非系爭案之增進功效。
        被告機關之訴願答辯書及經濟部之訴願決定書均強調系爭案具有「保護霍爾
        ＩＣ」之功效，因此系爭案具有增進功效。然而，依據專利法第九十八條第
        二項明文規定：「新型係運用申請前既有之技術或知識，而為熟悉該項技術
        者所能輕易完成且未能增進功效時，雖無前項所列情事，仍不得依本法申請
        取得新型專利」。依據審查基準第二─二─二十頁之規定：「組合新型，係
        指將複數個既有之構成要件組合而成之新型而言。此種組合新型與集合新型
        不同之處，在於組合新型可產生某一新功效或增進某種功效，為熟習該項技
        術者非能輕易完成。至於集合新型，因未能產生某一新功效或增進某種功效
        ，故為熟習該項技術者所能輕易完成且未能增進功效者。」。而第二─二─
        二一亦指明：「進步性之審查，˙˙˙應確實˙˙˙研判其是否克服選擇或
        結合之困難度。」因此，所謂之增進功效乃指組合複數個既有構成要件後，
        所產生某一新功效或增進某種功效之「相乘功效」，而非既有構成要件本身
        所具有之「相加功效」。就技術而言，系爭案之電路為引證案習用電路圖第
        四圖加上一只電晶體，熟知電子電路之技術者皆知，一只電晶體之附加，可
        用以隔離前段之供應電源與後段之電路，因此可保護後段之電路，此乃被告
        機關與經濟部所稱系爭案具有「防止因直流電源不穩定，致使霍爾ＩＣ遭受
        損害，故系爭案之電晶體具有保護霍爾ＩＣ」之功效。然而，該「保護霍爾
        ＩＣ」之功效實則為「加入電晶體」所自然具有之保護後段電路之「相加功
        效」，並非所謂增進功效之「相乘功效」。因此，根據審查基準第二─二─
        二十頁之規定，系爭案加入一只電晶體之技術僅係為一「集合新型」而非「
        組合新型」，並未符合審查基準第二─二─十九頁所定義之「產生某一新功
        效」及「增進某一新功效」。因此，被告機關與經濟部對於系爭案「增進功
        效」之認定，顯然有誤。
    3.參加人所添加之習用電晶體，並無任何特殊功能，電晶體本身具有保護及隔離
      後段電路之功能，為任何熟習該項技術者所知曉，因此以加入電晶體方式保護
      後段電路中之霍爾ＩＣ，根本不具任何特殊性，為習知該技術者顯而易見，亦
      為熟習該項技術者能輕易完成，且沒有任何選擇上或結合上的困難可言，自不
      具進步性，至多僅屬集合新型而非組合新型，自不應給予專利，茲分述如後：
      參考一般大專生使用之教科書Microelectronic Circuits, Third Edition,
        作者SEDRA/SMITH, Chapter 3 Diodes, pp 117, 119 and 169, Chapter 4
        Bipolar Junction Transistors, pp 192 and 202，一般習用二極體之標示
        如Fig. 3.1 (a)所示，其內部結構包括ｐ型半導體材料與ｎ型半導體材料（
        如 Fig. 3.42所示），在實際應用上，該二極體被用以作為整流而防止電源
        反接進而保護後段電路（如Fig. 3.3 (a)所示），該二極體應用電路為熟知
        電子電路者所知所習之一般技術及知識。
    參考系爭案之第一圖，系爭案中之電晶體三為 npn 型電晶體，npn型電晶體
        之電路標示圖參考 Fig. 4.9 (a)所示，npn型電晶體之內部結構包括ｎ型半
        導體材料、ｐ型半導體材料與ｎ型半導體材料，該 npn型電晶體之內部結構
        參考Fig. 4.1所示，其中基極（Ｂ）由ｐ型半導體材料接出，集極（Ｃ）由
        ｎ型半導體材料接出，射極（Ｅ）由ｎ型半導體材料接出。系爭案之電晶體
        三之接法為其基極（Ｂ）連接至電源之正極，其集極（Ｃ）連接至霍爾ＩＣ
        (四)，電晶體(三)之射極（Ｅ）浮接，因此系爭案電晶體(三)之如此接法顯然只應
        用到基極（Ｂ）與集極（Ｃ）間之ｐ型半導體材料及ｎ型半導體材料，故系
        爭案之該電晶體(三)之作用與上述所揭示之二極體完全相同，以系爭案電晶體
        (三)如此之接法只具有二極體之功效，不能發揮電晶體之其他功效。
      茲詳列系爭案之主要構成元件及其功效表如下：
        ┌────────────┬─────────────┬────┐
        │系爭案之主要構成元件及其│習知技術已揭示之元件及功效│比對結果│
        │功效：                  │                          │        │
        ├────────────┼─────────────┼────┤
        │Ａ、二組定子線圈（一、二│異議證據二已揭示：二組定子│主要元件│
        │    ）、二電晶體（五、六│線圈（四、五）、二電晶體（│相同、功│
        │    ）、霍爾ＩＣ(四)      │六、七）、霍爾ＩＣ(一)      │效相同  │
        │  其功效為：ａ驅動轉子連│其功效為：驅動轉子連續旋轉│        │
        │            續旋轉      │          。              │        │
        ├────────────┼─────────────┼────┤
       │Ｂ、電晶體（三）        │習知技術之電晶體          │與習知技│
        │  其功效為：ｂ保護霍爾Ｉ│其功效為：保護及隔離後段電│術相同、│
        │            Ｃ(四)        │          路。            │功效相同│
        │                        │                          │        │
        ├────────────┼─────────────┼────┤
        │結論：系爭案之主要構成元│習知技術已揭示：Ａ及Ｂ    │系爭案未│
        │      件為：Ａ＋Ｂ      │其功效亦為：ａ及ｂ        │具有增進│
        │  其功效為：ａ＋ｂ      │                          │功效ｃ  │
        └────────────┴─────────────┴────┘
        因此，系爭案之電路為引證案習用電路圖第四圖加上一只電晶體，系爭案之
        兩個主要構成要件為Ａ，引證案習用電路圖第四圖及Ｂ一只電晶體。該二個
        主要構成元件其本身所具有之功效為ａ驅動轉子轉動及ｂ保護霍爾ＩＣ。系
        爭案將引證案習用電路圖第四圖加上一只電晶體組合後，系爭案所具有之功
        效亦同樣僅為ａ驅動轉子轉動及ｂ保護霍爾ＩＣ，完全與該二個主要構成元
        件其本身所具有之功效相同。如上表所示，系爭案除具有ａ驅動轉子轉動及
        ｂ保護霍爾ＩＣ之功效外，並未產生某一新功效或增進某種功效（例如：新
        功效ｃ）。因此，系爭案顯然為二個既有之構成要件（引證案習用電路圖第
        四圖及一只電晶體）組合而成之「集合新型」，並且未產生某一新功效或增
        進某種功效。綜上所述，原處分及訴願決定之認事用法均有違誤，請判決如
        原告訴之聲明等語。
  (二)被告主張之理由：
    1.原告於起訴狀第五頁第十一行所稱「微電子學，其第一○○一頁及第一二七八
      頁之電子電路即已揭示遠較系爭案之電路複雜的電子電路」乙節，惟查第一○
      ○一頁的圖十四之十九所示為七四一號運算放大器的電路圖，第一二七八頁的
      圖十七之十七所示為ＭＣ七八○○Ｃ系列單石型調節器的線路圖，以上兩電路
      圖示皆與系爭案的散熱風扇馬達控制電路完全無關。
    2.原告於起訴狀第七頁第六行所稱「一只電晶體(三)之加入˙˙˙那麼在電子電路
      領域中實在有太多專利可以申請並核准」乙節，事實上一只電晶體元件是不能
      隨意亂加在電子電路中，如原告所提的兩個電子電路中若隨意亂加一只電晶體
      ，則可能使整體電子電路功能失常，原告在其提起訴願理由書第四頁第五點亦
      自承「依據訴願人公司內部之事業工程師提供之資料顯示，該只電晶體(三)之加
      入，只能防止直流電源之反接，所造成霍爾ＩＣ之損壞」，足見系爭案確實較
      引證案所列舉的既有技術第四圖進步（因系爭案的電路圖中之霍爾ＩＣ不易損
      壞），原告無法舉證出如系爭案電晶體(三)基極連接直接電源端，集極連接霍爾
      ＩＣ的相同電子電路，故其起訴理由不足採。
    3.綜上所述，原處分並無違法，請駁回原告之訴云云。
  (三)參加人主張之理由：
    1.原告起訴之理由，謂系爭案申請據為專利之特徵二（即霍爾ＩＣ之輸出引出一
      偵測端，作為馬達轉子運轉狀態之偵測依據）的電路設計，已見於第0000
      0000號專利案（下稱引證案）中，而有違專利法第九十八條第一項第一款
      有關「新穎性」之規定，並謂系爭案申請據為專利之特徵一（即引入之直流電
      源經由一只電晶體之基極和集極供電予霍爾ＩＣ）的電路設計，亦違同法第九
      十八條第二項有關「進步性」之規定，且原告又另舉民國（下同）七十九年九
      月出版之「微電子學」一書欲佐證系爭案申請據為專利之特徵一的電晶體係屬
      習知技藝簡單之附加，而為熟習該項技術者所能輕易完成且未能增進功效，故
      原審查意見認系爭案申請據為專利特徵之特徵一內的電晶體具有功效增進之處
      係錯誤云云。
    2.惟查，原告所舉之引證案與系爭案並非相同之新型，且系爭案於功效上亦較引
      證案具有增進之事實，原告於異議及起訴理由指摘系爭案有違專利法規定云云
      ，實已偏離專利法之立法本意，茲分述如后：
      原告所引用之法條矛盾不明：
        查專利法第九十八條第一項第一款乃有關新型新穎性之規定，同條第二項則
        係新型進步性之規定，兩者一屬新舊與否之問題，一屬進步與否之問題並非
        同一，即新型如違反專利法第九十八條第一款之規定，必係與申請在先之新
        型「相同」始謂無新穎性，而違反專利法第九十八條第二項之新型，則必於
        實質上與習知有別並非完全同一，乃係因具有「運用習知技術知識，顯而易
        知未能增進功效」之情事而不得准予專利，故相同證據實不可能用於指摘系
        爭新型有違專利法第九十八條第一項第一款規定時，認為兩者相同，用於指
        摘有違同條第二項規定時，忽又認為雖非相同，但有運用其技術知識未能增
        進功效之情事，此參見被告機關八十三年十月出版之「專利審查基準」第二
        ─二─十七頁所載「有無進步性之問題，僅於有新穎性之情形下，始會發生
        」足稽；故原告以相同引證案指摘系爭案之構造與特徵，已完全為引證案所
        揭露，並據以認為系爭案「同時」有違專利法第九十八條第一項第一款及同
        條第二項之規定云云，於法即有未合，其本意究係認為系爭案與引證案為同
        一新型？抑或認為非同一新型而係運用其技術者？顯有矛盾，異議及起訴理
        由應無可採。
      系爭案並無違反專利法第九十八條第一項第一款之規定：
        按「申請前已見於刊物或已公開使用者」不得依法申請取得新型專利，固為
        專利法第九十八條第一項第一款所明定，惟前揭專利法第九十八條第一項第
        一款新穎性之規定，顯以申請專利之新型與申請前公開之刊物上之專利案所
        揭露之技術內容「相同」，始得謂無新穎性而有其適用，茍若申請專利之新
        型與引證案間並非同一而仍有差異，即難謂系爭新型欠缺新穎性而有本款之
        適用，乃法理甚明者；查原告主張系爭案有違本款規定者，無非稱該引證案
        於系爭案申請前已見於刊物云云。惟查：
        (1)該引證案之構造、技術手段及功效，均與系爭案有異並非同一新型，應不
          足以證明系爭案有違專利法第九十八條第一項第一款之規定。
        (2)依專利審查基準所載，在新型新穎性判斷之領域中，所謂「相同之新型」
          ，係指兩新型之技術內容相同而言，而技術內容是否相同應以申請專利範
          圍所載技術手段為判斷；然原告於異議理由中所述，原告係將系爭案申請
          專利範圍所載之構造特徵歸納有特徵一及特徵二，而其所舉引證案充其量
          或能證明具有系爭案之特徵二之構造，而卻未能證明具有系爭案之特徵一
          構造，其比對顯然拘於局部而未完全，要與前開審查基準所示新穎性之比
          對原則不符，難謂有理。
        (3)就系爭案申請專利範圍而言，係明確界定有︰其由引入之直流電源連接於
          二組定子線圈一、二，定子線圈一、二所連接之電晶體開關五、六，分別
          受霍爾ＩＣ(四)之輸出端控制，使霍爾ＩＣ(四)輸出之脈波訊號，可分別觸發
          二組定子線圈一、二之控制電晶體五、六交互導通，進而促使該二組定子
          線圈一、二亦交互導電，以產生交變磁場，驅動轉子連續旋轉；其特徵在
          於：引入之直流電源經由一只電晶體(三)之基極和集極供電予霍爾ＩＣ(四)（
          即原告所稱之特徵一），且霍爾ＩＣ(四)之輸出引出一偵測端七，作為馬達
          轉子運轉狀態之偵測依據（即原告所稱之特徵二）；藉此，可減少電晶體
          之數量，使整體構造更為簡單及單純化，而達到有利於產品之小型化及製
          程簡化之目的。
        (4)就引證案而言，由其申請專利範圍觀之可知其結構特徵在於線圈Ａ與線圈
          Ｂ的輸出端分別連接電晶體Ｔ１與Ｔ２之集極輸入端，再由電晶體Ｔ１與
          Ｔ２之基極與集極處之四點之任何一點拉出信號，該信號可做為偵測、警
          示用，又該信號可知風扇之速度，進而控制輸入無碳刷式直流風扇之電壓
          來控制葉片的轉速；是以引證案所揭露之二組線圈Ａ、Ｂ及電晶體Ｔ１、
          Ｔ２之電路設計，縱與系爭案之特徵二（即霍爾ＩＣ(四)之輸出引出一偵測
          端七，作為馬達轉子運轉狀態之偵測依據）之電路設計相似，惟系爭案申
          請據為專利特徵之特徵一（即引入之直流電源經由一只電晶體(三)之基極和
          集極供電予霍爾ＩＣ(四)的電路設計，於引證案申請專利範圍（即其圖式第
          四圖習用電路所載之構造設計）中並未見揭露，且引證案係另外藉由一電
          晶體(三)之基極與集極供電予霍爾ＩＣ(四)之構造設計，導致引證案之霍爾Ｉ
          Ｃ(一)則易因引入之直流電源的不穩定，造成輸入線圈Ａ、Ｂ及電晶體Ｔ１
          、Ｔ２之電流逆流入霍爾ＩＣ(一)，致使霍爾ＩＣ(一)的損壞，因此系爭案據
          為專利之構造特徵一係確實較引證案之圖式第四圖習用電路具有防止電流
          逆流導致霍爾ＩＣ損壞之功效增進處，由此可知，引證案之電路設計與系
          爭案並不相同，兩案係分別以不同之構件組成不同之空間型態，故兩案並
          無構成同一性，引證案不能證明系爭案有違專利法第九十八條第一項第一
          款之規定。
      系爭案並無違反專利法第九十八條第二項之規定：
        (1)按「新型係運用申請前既有之技術或知識，而為熟習該項技術者所能輕易
          完成且未能增進功效時，雖無前項所列情事，仍不得依本法申請取得新型
          專利」，固為專利法第九十八條第二項所規定，惟本項規定顯以申請專利
          之新型，為「運用申請前之既有技術或知識」者，且「為熟習該項技術者
          所能輕易完成」及其結果仍「未能增進功效」三者皆具時，始有其適用。
        (2)原告僅泛稱系爭案申請據為專利特徵之特徵二（即霍爾ＩＣ(四)之輸出引出
          一偵測端七，作為馬達轉子運轉狀態之偵測依據）與引證案之電路設計近
          似，對於系爭案其他構件或整體結構並無論究，率以指稱系爭案有違進步
          性云云，已悖離審查基準判斷進步性之原則，實無可採。
        (3)由前述說明可知，引證案所揭露之結構特徵與系爭案並不相同，且引證案
          並未具有系爭案藉由一電晶體(三)之基極與集極供電予霍爾ＩＣ(四)（即系爭
          案申請據為專利特徵之特徵一）之構造設計，故引證案之霍爾ＩＣ(一)易因
          引入之直流電源的不穩定，造成輸入線圈Ａ、Ｂ及電晶體Ｔ１、Ｔ２之電
          流逆流入霍爾ＩＣ(一)，致使霍爾ＩＣ(一)的損壞，因此系爭案據為專利之構
          造特徵確實較引證案具有防止電流逆流導致霍爾ＩＣ損壞等功效增進之處
          ，引證案不能證明系爭案有違專利法第九十八條第二項之規定。如果系爭
          案之前述構造特徵在散熱風扇馬達控制電路的領域上係為熟習該項技術者
          所能輕易完成，則為何在系爭案申請之前，包括原告等熟習散熱風扇馬達
          控制電路技術領域的相關業者均未能設計出與系爭案前述構造特徵相同之
          馬達控制電路？且原告仍無法舉證出如系爭案藉一電晶體(三)之基極和集極
          供電予霍爾ＩＣ(四)的相同電子電路，而是一直舉出眾多與系爭案無關之引
          證資料予以「推導」而已。蓋因新型專利乃係對現有物品之形狀、構造或
          裝置之創作或改良，為專利法第九十七條所明定，因此若將新型專利物品
          之各個購件予以分離，而未就整體構造設計予以考量，則幾乎每件新型專
          利案均能舉出眾多引證資料來推導其不具進步性，將違反專利法鼓勵民眾
          發明創作之立法意旨？
        (4)原告於起訴理由中，指稱系爭案另外藉由一電晶體(三)之基極與集極供電予
          霍爾ＩＣ(四)之構造設計，係屬習知技藝之簡單運用，並舉七十九年九月出
          版之「微電子學」一書之內頁（以下簡稱引證資料）所揭露一般常見之電
          晶體電路的應用實例佐證，惟：
          (甲)原告所舉引證資料當中，並未見與系爭案之特徵一相同之電路設計，甚
            至與系爭案整體之電路構造完全無關，則其如何證明系爭案係運用引證
            資料之習用技藝？
          (乙)再者，原告謂依據審查基準所載，只要將二件或二件以上之不同文獻之
            各片斷部相互組合，若當中具有系爭專利案之技術特徵，即可證系爭專
            利案之技術特徵係可輕易完成且未具功效增進等云云；然而，倘若此，
            則幾乎每件核准專利在案之專利案件均不能倖免於此，蓋因所謂「新型
            專利」，本意即是針對現有「物品之形狀、構造、裝置所為之改良」，
            即若將一件新型專利案之技術內容予以分崩離析，其每一構件均是屬於
            習知技藝，則其創意為何？是以，原告刻意曲解進步性之法意，企圖以
            此混淆審查機制，實不足採。
          (丙)何況系爭案申請據為專利特徵之特徵一中藉由一電晶體(三)之基極與集極
            供電予霍爾ＩＣ(四)的電路設計，係相對限制使用在散熱風扇馬達之控制
            電路的技術領域上，而此領域當中，霍爾ＩＣ(四)乃是其必要之構件，而
            電晶體(三)則是限制必須以其基極與引入之直流電源連接，其集極則必須
            與霍爾ＩＣ(四)之輸入端連接，反觀，原告所舉引證資料非但與散熱風扇
            馬達之控制電路的技術領域無涉，且其中更完全無揭露有任何有關電晶
            體與霍爾ＩＣ連接之電路構造設計，則原告如何能將引證案與引證資料
            予以組合用以佐證系爭案係可輕易完成且未具功效增進？
          原告又另舉  Microelectronic Circuits, Third Edition, pp 117, 119
          and 169, 192 and 202頁影本予以佐證；惟。由原處分及參加人多次比較
          後得知，引證案並未揭露有系爭案係另外藉由一電晶體(三)之基極與集極供
          電予霍爾ＩＣ(四)的電路設計，故引證案中所揭露之結構特徵與系爭案之整
          體構造設計並不相同，此點亦為原告所不否認，再者，原告於行政訴訟準
          備(二)狀中所另舉之資料不僅為新事實及證據，於法即以不合，且所揭露之
          電路圖等相關資料皆與系爭案之散熱風扇馬達控制電路的整體構造設計完
          全無關，實不足採。
        (5)復按「新型專利所應用之手段，縱令在原理上並非前所未有之創新，而係
          習用技術，若其空間型態係屬創新，並能產生某一新作用或增進該物品某
          種功效時，即符合新型專利之要件」，行政法院六十八年度判字第四九九
          號判決釋示綦詳，雖其係有關修正前專利法第九十六條第一項第五款所為
          之判決旨意，惟與現行專利法第九十八條第二項旨趣相同仍有其適用；故
          新型者，因係以「於物品之形狀、構造或裝置上之創作」為範疇，是其運
          用之技術於手段及原理上，如與習知不同而係創新，或縱非前所未有之創
          新，而係習用技術，惟其空間型態上（即於新型所稱之形狀、構造或裝置
          上）如屬創新，並能產生某一新作用或增進該物品某種功效時，均應已符
          合新型專利之要件，揆諸專利法第九十八條第二項之規定及前揭行政法院
          判決旨趣，應甚明瞭；是以，習知技藝的轉用並非即不能申請取得新型專
          利，系爭案於申請據為專利特徵之特徵一當中，所運用之電晶體電路雖係
          習用技術，然而在空間型態上，系爭案既具有引證案所未揭露之「藉由一
          電晶體(三)之基極與集極供電予霍爾ＩＣ(四)（即系爭案申請據為專利特徵之
          特徵一」之構造設計，則已足證系爭案在空間型態上已屬創新，且在功效
          上系爭案據為專利之構造特徵亦確實較引證案具有防止電流逆流導致霍爾
          ＩＣ損壞等功效增進之處，此點亦為原告所不否認，因此，依據前揭行政
          法院之判決意旨，系爭案理應已符合新型專利之要件。
        (6)再者，針對原告所稱，系爭案於原呈專利說明書當中並未述及具有防止電
          流逆流導致霍爾ＩＣ損壞之功效，而不符專利法之相關規定乙節，參加人
          認為此顯係原告強詞奪理之詞，應不足採；概因，系爭案是否具有防止電
          流逆流導致霍爾ＩＣ損壞之功效，乃事實問題，不因有無說明而改變，而
          此部份之功效未於系爭案之原呈專利說明書中提及，乃因系爭案原呈專利
          說明書並未以引證案為改良之標的，因而未與之比較優劣，而此亦非說明
          書記載之要件，原告並不能僅因系爭案原呈專利說明書中未為提及即據以
          論結系爭案不符新型專利要件。
    3.原告指稱系爭案另有違專利法第一百零五條準用第二十二條第三項之規定，亦
      於法不合：
      原告於提起系爭案異議程序之初，其所呈異議理由書當中並未載明系爭案有
        違專利法第一百零五條準用第二十二條第三項之規定，而卻於提起本件行政
        訴訟之時，另行指摘系爭案因未於原呈專利說明書之申請專利範圍內載明系
        爭案藉由一電晶體(三)之基極與集極供電予霍爾ＩＣ(四)之構造設計所能產生之
        目的及功效，而有違專利法第一百零五條準用第二十二條第三項之規定等云
        云，原告此項理由顯已屬新事實及新證據，依法應不能於提起本件行政訴訟
        之程序提出，於法顯已不合。
      再者，系爭案於原呈專利說明書之申請專利範圍即已明確記載，˙˙˙其由
        引入之直流電源連接於二組定子線圈一、二，定子線圈一、二所連接之電晶
        體開關五、六，分別受霍爾ＩＣ(四)之輸出端控制，使霍爾ＩＣ(四)輸出之脈波
        訊號，可分別觸發二組定子線圈一、二之控制電晶體(五)、(六)交互導通，進而
        促使該二組定子線圈一、二亦交互導電，以產生交變磁場，驅動轉子連續旋
        轉；其特徵在於：引入之直流電源經由一只電晶體(三)之基極和集極供電予霍
        爾ＩＣ(四)，且霍爾ＩＣ(四)之輸出引出一偵測端七，作為馬達轉子運轉狀態之
        偵測依據˙˙˙；是以，原告指摘系爭案未於原呈專利說明書之申請專利範
        圍揭露系爭案與引證案所差異之構造特徵，顯係強詞奪理，並非事實。
      系爭案申請新型專利所要求之申請專利範圍既已載明系爭案包含有藉由一電
        晶體(三)之基極與集極供電予霍爾ＩＣ(四)之構造設計，顯然系爭案整體之控制
        電路實質上即已具有防止電流逆流導致霍爾ＩＣ損壞之功效，而此部份之功
        效未多於系爭案之原呈專利說明書中著墨，乃因系爭案之原呈專利說明書當
        中並未以原告所舉引證案作為習知欲改良之標的物，而此部份並不能要求每
        一件專利案之專利說明書皆必須詳盡地舉出習知技藝，原告實難據此遽稱系
        爭案有違前揭法條之規定，於法未合，實不足採。
    4.綜上所陳，引證案不能證明與系爭案之目的、結構、功效相同，顯與系爭案並
      非「同一」新型，系爭案並無違專利法第九十八條第一項第一款之規定。又利
      用系爭案之整體改良結構，顯較引證案具有防止電流逆流導致霍爾ＩＣ損壞等
      功效之增進，此等功效亦無法由引證案中導出，實難謂系爭案「未能增進功效
      」者。另據前揭行政法院判決旨趣，系爭案雖係習知技術之運用，惟在空間型
      態上確係較引證案創新，並能較引證案具有防止電流逆流導致霍爾ＩＣ損壞等
      功效之增進，系爭案理應符合新型專利進步性之要件。準此，系爭案亦無違反
      專利法第九十八條第二項之規定，且原告所另行備具之新事實證據理由，除於
      法未合外，亦無法用證系爭案有違專利法第一百零五條準用第二十二條第三項
      之規定。準此，系爭案應符合新型專利之要件，原處分及訴願決定詳實審查，
      所為處分均適法有據，請判決如參加人答辯之聲明云云。
    理  由
一、按「新型係運用申請前既有之技術或知識，而為熟習該項技術者所能輕易完成且
    未能增進功效時，雖無前項所列情事，仍不得依本法申請取得新型專利」專利法
    第九十八條第二項定有明文。本件系爭案申請專利之說明書記載「其申請專利範
    圍為一種散熱風扇馬達之控制電路，由引入之直流電源連接於二組定子線圈，定
    子線圈所連接之電晶體開關，分別受霍爾ＩＣ之輸出端控制，使霍爾ＩＣ輸出之
    脈波訊號，可分別觸發二組定子線圈之控制電晶體交互導通，進而促使該二組定
    子線圈亦交互導電，以產生交變磁場，驅動轉子連續旋轉，其特徵在於：引入之
    直流電源經由一只電晶體之基極和集極供電予霍爾ＩＣ，且霍爾ＩＣ之輸出引出
    一偵測端，作為馬達轉子運轉狀態之偵測依據者。」而引證案創作摘要亦已載明
    其申請專利範圍為：「一種『無碳刷式直流風扇結構改良』係為無碳刷式直流風
    扇的驅動電路線圈Ａ與線圈Ｂ的輸出端分別連接電晶體Ｔ１與Ｔ２之集極輸入端
    ，再由電晶體Ｔ１與Ｔ２之基極與集極處之四點之任何一點拉出信號，該信號可
    做為偵測、警示用，又該信號可知風扇之速度，進而控制輸入無碳刷式直流風扇
    之電壓來控制葉片的轉速。」凡此有系爭案及引證案之專利說明書附在原處分卷
    可稽，綜觀系爭案與引證案，均係以引入之直流電源經由霍爾ＩＣ、電晶體，在
    輸出端引出一偵測器，偵測馬達轉子之運轉狀態，期於馬達卡住不能運轉時，藉
    由上開偵測停止供電，以免散熱馬達燒毀。彼此方法及功效均無不同，系爭案較
    之引證案雖有增加一電晶體，原處分及訴願決定，並認系爭案引入直流電源經由
    另一只電晶體(三)之基極和集極供電子霍爾ＩＣ(四)，此電晶體(三)之加入，可防止因
    引入直流電源的不穩定，造成兩輸入線圈及兩只電晶體之電流逆流入霍爾ＩＣ，
    致使霍爾ＩＣ遭受損壞，因認系爭案的電晶體(三)具有保護霍爾ＩＣ功效之增進，
    引證案不足以證明系爭案不具專利要件云云。惟兩案結構既均相同，引證案內已
    有數個電晶體，系爭案多加一習用之電晶體，應為熟習該項技能者，所能輕易完
    成；且如前所述，參加人申請系爭專利案時所提出創作說明已載明其創作之主要
    目的「係提供一種散熱風扇馬達之控制電路，使其構造更為簡單及單純化，而有
    利於產品之小型化及製程之簡化者。」另其申請專利範圍則稱其申請專利範圍為
    ：「．．．引入之直流電源經由一只電晶體(三)之基極和集極供電予霍爾ＩＣ(四)，
    且霍爾ＩＣ(四)之輸出引出一偵測端，作為馬達轉子運轉狀態之偵測依據者。」足
    徵系爭案之申請專利範圍為該專利可作為馬達轉子運轉狀態之偵測依據，無論係
    創作說明或申請專利範圍均未提及其專利係為保護霍爾ＩＣ之功效，查系爭案此
    項功能，引證案之專利範圍亦已載明在直流風扇的驅動電路線圈Ａ與線圈Ｂ的輸
    出端分別連接電晶體Ｔ１與Ｔ２之集極輸入端，再由電晶體Ｔ１與Ｔ２之基極與
    集極處之四點之任何一點拉出信號，該信號可做為偵測、警示風扇之速度，進而
    控制輸入直流風扇之電壓來控制葉片的轉速等語，已見前述，足證兩專利案之專
    利範圍完全相同，系爭案並無增進所申請專利標的之功效，依首開條文之規定，
    參加人應不得再申請系爭專利，原處分及訴願決定以系爭案有非其申請專利範圍
    之功效，作為其較引證案具有進步性之依據，於法不合。
二、次按專利法第二十二條第一項規定：「申請發明專利，由申請人備具申請書、說
    明書、必要圖式及宣示書，向專利專責機構申請之。」同條第三項規定：「第一
    項之說明書，除應載明申請專利範圍外，並應載明有關之先前技術、發明之目的
    、技術內容、特點及功效，使熟悉該項技術者能瞭解其內容並可據以實施。」第
    四項規定：「前項申請專利範圍，應具體指明申請專利之標的、技術內容及特點
    。」同法第一百零五條規定：「第二十二條．．．之規定於新型專利準用之。」
    本件參加人申請系爭專利案時所提出創作說明記載其創作之主要目的「係提供一
    種散熱風扇馬達之控制電路，使其構造更為簡單及單純化，而有利於產品之小型
    化及製程之簡化者。」而其申請專利範圍則稱其申請專利範圍為：「一種散熱風
    扇馬達之控制電路，其由引入之直流電源連接於二組定子線圈，定子線圈所連接
    之電晶體開關，分別受霍爾ＩＣ輸出端控制，使霍爾ＩＣ輸出之脈波訊號，可分
    別觸發二組定子線圈之控制電晶體交互導通，進而促使該二組定子線圈亦交互導
    電，以產生交變磁場，驅動轉子連續旋轉；其特徵在於：引入之直流電源經由一
    只電晶體(三)之基極和集極供電予霍爾ＩＣ(四)，且霍爾ＩＣ(四)之輸出引出一偵測端
    ，作為馬達轉子運轉狀態之偵測依據者。」足徵系爭專利案其申請專利之說明書
    所載發明之目的、功效與其所稱之申請專利範圍完全不同，顯已違背首開法條之
    規定。且系爭案之控制電路構造與引證案幾近相同，不但未減化，且據原處分所
    載系爭案更增加一電晶體，則原處分如何認定系爭案可達成其創作說明所稱之使
    其構造更為簡單及單純化，而有利於產品之小型化及製程之簡化者，亦未據說明
    ，即為原告異議不成立之審定，亦非適法。
綄上所述，本件原處分為異議不成立之審定，於法不合，訴願決定予以維持，亦非妥
適，原告訴請撤銷訴願決定及原處分，並請求判命被告應為本件異議成立之審定，即
無不合，應予准許，爰判決如主文。
據上論結，原告之訴為有理由，爰依行政訴訟法第九十八條第三項前段判決如主文。
中      華      民      國     九十     年      七      月     十八     日
                                臺 北 高 等 行 政 法 院  第 一 庭
                                            審 判 長 法  官  鄭忠仁
                                                     法  官  林育如
                                                     法  官  林金本
右為正本係照原本作成。
如不服本判決，應於送達後二十日內，向本院提出上訴狀並表明上訴理由，如於本判
決宣示後送達前提起上訴者，應於判決送達後二十日內補提上訴理由書（須按他造人
數附繕本）。
中      華      民      國     九十     年      七      月    二十三    日
                                                      書記官  簡信滇


司法院資訊處製作；財團法人民間司法改革基金會備份。
